臺北高等行政法院裁定
111年度全字第57號
聲  請  人  洪本成                                      
訴訟代理人  洪志賢  律師
相  對  人  中央選舉委員會

代  表  人  李進勇（主任委員）
訴訟代理人  賴錦珖                   
            葉芷欣                  
上列當事人間因公職人員選罷法事件聲請假處分，本院裁定如下
：
    主  文
相對人應暫列聲請人為審定公告之民國111年（縣）市議員選舉
彰化縣第5選舉區候選人名單，聲請人於本案行政程序終結前，
得以候選人身分參與選舉活動。
聲請訴訟費用由相對人負擔。
    理  由
一、事實概要：
　　聲請人於民國111年8月31日向相對人指揮之彰化縣選舉委員
    會登記為第20屆彰化縣第5選區縣議員候選人，經相對人於1
    11年10月14日公告審查結果（下稱111年10月14日公告），
    以聲請人前犯貪污治罪條例之罪，於92年8月27日經臺灣彰
    化地方法院91年度訴字第860號刑事判決判處免刑確定，而
    有公職人員選舉罷免法第26條第2款事由，不得登記為候選
    人，因此不得參與將於111年10月21日舉辦之候選人姓名號
    次抽籤，及後續被選舉活動。聲請人不服該審查結論，除提
    起訴願及訴願假處分救濟外，因情事急迫，於提起本案訴訟
    前，依行政訴訟法第298條第2項規定，向本院提出定暫時狀
    態假處分之請求。
二、聲請人聲請意旨略以：
　㈠公職人員選舉罷免法第26條第2款規定：「有下列情事之一者
    ，不得登記為候選人：……二、曾犯貪污罪，經判刑確定。」
    乃未區分涉案情節嚴重性，令犯貪污罪者終身不得參與公職
    人員選舉，違反比例原則，而有違憲之虞。
　㈡聲請人雖犯貪污罪，但僅受免刑判決，亦即，並無刑之宣告
    ，要無「經判刑確定」情事，原不該當公職人員選舉罷免法
    第26條第2款所示候選人消極資格之要件，此為相對人所認
    同。此由，聲請人早已多次參與相對人舉辦之公職人員選舉
    ，且擔任彰化縣溪湖鎮民代表會第14至20屆代表、副主席以
    及主席等職位，並為現任彰化縣議員，即可明知。相對人豈
    可任意改變法律見解，有失信賴保護。
　㈢111年10月14日公告聲請人不符合候選人資格，將使聲請人不
    能參與同年月21日舉辦之候選人姓名號次抽籤，無從編列入
    候選人名冊參與選舉，受有無法以金錢衡量之重大損害，為
    此聲請定暫時狀態，求命：相對人應暫列聲請人為審定公告
    之111年(縣)市議員選舉彰化縣第5選區候選人名單，聲請人
    於本案行政爭訟程序終結前，得以候選人身分參與後續111
    年10月21日抽籤、公告候選人號次之選舉活動。
三、相對人經本院徵詢意見，不同意聲請人聲請，理由略以
    ：
　　公職人員選舉罷免法第26條第2款規定，文義明確。聲請人
    前犯貪污罪，業經彰化地院刑事判決認定，即屬判刑確定之
    情事無誤。聲請人前得參與公職人員選舉並因此擔任公職人
    員，皆是地方選舉委員會查證其消極資格有所疏失，未將相
    關資料送交相對人所致，並非相對人認同聲請人前述之法律
    見解。
四、本院之判斷：
  ㈠依行政訴訟法第298條第2項規定聲請為定暫時狀態處分，
    其要件有三：1.須聲請人與相對人彼此間因公法上法律關
    係（權利義務關係）發生爭執，所謂爭執之公法上法律關
    係，即為假處分所保全之本案行政爭訟標的之公法上法律
    關係。2.須為防止發生重大之損害或避免急迫之危險，凡
    得以金錢補償者，殆無重大損害或急迫危險可言。3.具備
    由法院定暫時狀態之必要性。聲請法院定暫時狀態處分，
    所保全者既為本案權利，則若聲請人本案權利存在之蓋然
    性極低，則應駁回其假處分聲請，蓋其並無值得保護之法
    律地位；反之，若本案勝負尚難預料，是否有必要採取假
    處分措施，即必須考量若駁回假處分聲請，但本案訴訟卻
    有理由之後果；以及若准許假處分聲請，但本案訴訟卻無
    理由對相對人所造成的不利結果，再將二者比較衡量，以
    為決定。
  ㈡經查：
   1.本件假處分聲請之本案訴訟，係兩造就相對人否准聲請人
     第20屆彰化縣第5選區縣議員候選人登記申請之處分，是否
     違法而發生爭執，此爭執當然為公法上法律關係，聲請人
     引之為求以暫時作成，以擴張法律地位之措施，並無不合
     。
   2.相對人111年10月14日公告認定聲請人不得登記為第20屆彰
     化縣第5選區縣議員候選人，就聲請人之參政權而言，自係
     重大損害，且無可以金錢補償之；再者，相對人公告通過
     審查之候選人名單後，旋即相關選舉活動即將展開，自111
     年10月21日候選人號碼抽籤、編列選舉名冊公告等選舉活
     動，因相對人否准聲請人登記為候選人，致使聲請人不能
     參與上開選舉活動可能發生之損害及危險，已屬刻不容緩
     ，無法等待本案訴訟為處理，乃有急迫性，自不待言。
   3.相對人論證聲請人不得登記為候選人之唯一基礎，無非以
     聲請人前犯貪污治罪條例之罪，於92年8月27日經臺灣彰化
     地方法院91年度訴字第860號刑事判決判處免刑確定，而有
     公職人員選舉罷免法第26條第2款事由，不得登記為候選人
     。然則：
　　 ⑴依該法文之文義因素觀察，確實限定「犯貪污罪，且經判
       刑確定」為要件，而非以「犯貪污罪」為要件而已。聲
       請人雖犯貪污罪，但經法院判決免刑而未受刑之宣告，
       難認必然該當「經判刑確定」之條件。而聲請人於法院
       判決犯貪污罪確定後，也確實參與多次相對人舉辦之公
       職人員選舉，並因此擔任公職達約十餘年乙節，乃為兩
       造所不爭執，從而，聲請人主張相對人此次審查資格，
       與前例不符，適用公職人員選舉罷免法第26條第2款錯誤
       ，未必無據。
  　 ⑵如依相對人所言，公職人員選舉罷免法第26條第2款以人
       民犯貪污罪，經判刑確定為由，即剝奪終生參政權，是
       否過當，有違比例原則而有違憲之嫌，亦非無討論空間
       。因此，聲請人如提起本案訴訟，請求：「111年10月14
       日公告撤銷，聲請人應作成審定相對人為民國111年（縣
       ）市議員選舉彰化縣第5選區候選人之行政處分」，其勝
       負尚難預料。
   4.本件假處分之本案訴訟勝訴蓋然率既非全無，是否應採取
     假處分措施，令聲請人得暫時以候選人身分參與選舉，本
     院應進一步利益衡量以為判斷。經核：
　 ⑴相對人否准聲請人列為彰化縣第5選區縣議員候選人，旋即
     剝奪其累積10餘年政治資歷於本次選舉之投注與期待，損
     害確實重大且無可回復，日後本案訴訟判決結果即使認定
     聲請人具有候選資格，也全無任何實益，嚴重違背暫時權
     利保護制度設計之本旨。
　 ⑵反之，如准許本件聲請，令聲請人仍得透過選舉活動，藉由
     政策訴求爭取選票，實現其參政權，也維繫了民主國家選
     賢與能以維持統治體制民主正當性。
　 ⑶即使本案訴訟判決聲請人終局敗訴，確定聲請人不具有候選
     人資格，可能導致若干社會成本的虛耗，以及當選與否效
     力之爭執。但此，公職人員選舉罷免法第29條第1項第2款
     已有相應之規定，亦即，相對人於投票前得撤銷聲請人之
     候選登記，當選後則能依同法第121條提起當選無效訴訟，
     足為相對之彌補措施，於公益並無造成無可回復之損害。
     是經以上利益衡量分析，本院認准予假處分，有其必要性
     。
   ㈢爰此，聲請人透過行政救濟程序，就111年10月14日公告適
     法性之本案爭訟未及釐清之際，主張為避免相對人就聲請
     人作成之參選資格不符處分認定有違誤，致使其參加系爭
     選舉之權益發生重大損害而提出本件聲請，依行政訴訟法
     第298條第2項規定，應屬適法，而應予准許聲請人定暫時
     狀態假處分。
   ㈣附帶說明者，其一，依照行政訴訟法第295條、第302條，本
     院為假處分裁定後，聲請人應於裁定送達後十日內提起本
     案訴訟；逾期未起訴者，本院應依相對人聲請撤銷本裁定
     ；其二，為選舉公平之維護，聲請人因本裁定得暫列為彰
     化縣第5選區候選人參與選舉，如經本案判決駁回聲請人之
     訴確定，相對人將依公職人員選舉罷免法第29條第1項第2
     款規定，投票前撤銷聲請人之候選登記，當選後則提起同
     法第121條規定提起當選無效訴訟等資訊，相對人應適當揭
     露於選舉公報，均併此指明。
五、依行政訴訟法第104 條，民事訴訟法第95條、第78條，裁定
    如主文。
中　　華　　民　　國　　111 　年　　10　　月　　19　　日
　　　　　　　　　　臺北高等行政法院第二庭
                          　　審判長法  官　楊  得  君　
                             　　　 法  官　彭  康  凡
                            　 　　 法  官　周  泰  德　
上為正本係照原本作成。
如不服本裁定，應於送達後10日內向本院提出抗告狀（須按他造
人數附繕本）。
中　　華　　民　　國　　111 　年　　10　　月　　19　　日
　　　　　　　　　　　　　　　　　　書記官　徐  偉  倫